---
title: "ALGORITMA FUZZY C-MEANS DENGAN R"
author: "Annisa Suherman-Institut Teknologi Statistika dan Bisnis Muhammadiyah Semarang"
date: "`r Sys.Date()`"
output: 
  html_document:
    theme: flatly
    higlight: zenburn
    toc: true
    toc_float:
      collapsed: true
    df_print: paged
bibliography: references.bib
---

```{=html}
<style>
body{
text-align: justify}
</style>
```
```{r setup, include=FALSE}
knitr::opts_chunk$set(echo = TRUE)
```

# Pengertian Analisis Cluster
Clustering merupakan salah satu metode machine learning dan termasuk dalam unsupervised learning. Unsupervised learning adalah metode machine learning dimana dalam data yang akan dianalisis tidak terdapat target variabel. Dalam unsupervised learning lebih fokus dalam melakukan eksplorasi data seperti mencari pola dalam data. Clustering sendiri bertujuan dalam mencari pola data yang mirip sehingga memiliki kemungkinan dalam mengelompokkan data-data yang mirip tersebut. Dalam yang telah dikelompokkan dalam clusterung biasanya disebut juga sebagai cluster. Dalam menentukan cluster yang baik adalah ketika suatu anggota dalam cluster memiliki kemiripan semirip mungkin sedangkan antar anggota cluster memiliki perbedaan yang cukup signifikan. Clustering banyak digunakan dalam berbagai bidang seperti segmentasi customer, rekomendasi produk, profiling data, dan masih banyak lagi.

# Algoritma Fuzzy C-Means
Fuzzy C-Means (FCM) adalah Teknik clustering yang digunakan untuk pengelompokan data yang tidak hanya memiliki nilai yang sama didalam suatu cluster, tetapi juga kelompok nilai-nilai yang memiliki dua atau lebih kelompok menurut level keanggotaannya.

FCM termasuk kedalam soft clustering karena penentuan keanggotaannya berdasarkan derajat keanggotaan.


# Tahapan Algoritma Fuzzy C-Means
1. Input data
2. Inisialisasi, menentukan :
a)Jumlah Cluster ( k ≥ 2 );
b)Bobot pangkat (w > 1 );
c)Jumlah maksimal Iterasi;
d)Ambang batas perubahan nilai fungsi objektif (Error terkecil yang diharapkan).
3. Inisialisasi Matriks Pseudo-Partition
Memberikan nilai secara acak pada matriks Fuzzy Pseudo partition dengan syarat antara u (u1) , i (u2) dan j (u3) berjumlah satu, Σuij = 1

$$
\sum_{j=1}^k u_{i j}=1
$$

4. Pengulangan
Lakukan langkah 
u1*(a1), u1*(a2), u1*(a3), u1*(a4)
u2*(a1), u2*(a2), u2*(a3), u2*(a4)
Pengulangan akan tetap berlanjut apabila : a)Perubahan pada nilai fungsi objektif masih di atas nilai ambang batas yang di tentukan ; atau b) perubahan pada nilai centroid masih di atas nilai ambang yang di tentukan ; atau c) Iterasi maksimal belom tercapai.

5. Hitung nilai centroid dari setiap cluster menggunakan persamaan:

$$
C_{i j}=\frac{\sum_{i=1}^N\left(U_{i j}\right)^w X_{i j}}{\sum_{i=1}^N\left(U_{i j}\right)^w}
$$

6. Hitung ulang matriks fuzzy pseudo-partition (derajat keanggotaan setiap data pada setiap cluster) menggunakan persamaan :

$$
U_{i j}=\frac{D\left(x_i, c_j\right)^{\frac{-2}{w-1}}}{\sum_{i=1}^k D\left(x_i, c_j\right)^{\frac{-2}{w-1}}}
$$

# Eksperimen Algoritma Fuzzy C-Means

## Library
Sebelum memasukkan data, kita perlu memanggil library terlebih dahulu dan meng install beberapa packages yang belum tersedia.

```{r}
require(ppclust)
```
```{r}
require(factoextra)
```
```{r}
require(dplyr)
```
```{r}
require(cluster)
```
```{r}
require(fclust)
```

## Input Dataset
Pertama, dan bagian terpenting adalah memanggil data. Karena data dalam format excel, maka data diekspor dalam R menggunakan fungsi read.excel(). Pada kali ini menggunakan data set anemia. Pastikan variabel datanya numerik.

Untuk variabel 1 Gender, 1 = Laki-laki, 0 = Perempuan.

Untuk variabel 6 Result, 1 = Terkena anemia, 0 = Tidak terkena anemia.

```{r warning=FALSE}
library(readxl)
anemia <- read_excel("anemia.xlsx", col_types = c("numeric", 
    "numeric", "numeric", "numeric", "numeric", 
    "numeric"))
```

Selanjutnya menampilkan data set.
```{r}
anemia
```
Kemudian menghapus Variabel kolom pertama karena variabel gender tidak diperlukan. Dari data anemia ini kita hanya akan tampilkan n=50 dari 1421.
```{r}
x=anemia[,-1]
x[1:50,]
```

## Pra-pemrosesan Data
Sebelum data diproses kita perlu memeriksa apakah ada nilai yang hilang dengan menggunakan fungsi colSums().

```{r}
colSums(is.na(x))
```
Dapat dilihat bahwa tidak ada nilai yang hilang. Jadi, kita tidak perlu Pra-pemrosesan lebih lanjut.

## Summary of Data
Di sini, di bawah ini adalah ringkasan variabel dari data set anemia. Di mana, minimum, maksimum, median, dan rata-rata, kuartil 1 dan kuartil 3  dihitung untuk setiap variabel dan ditampilkan.

```{r}
summary(x)
```

## Korelasi
Tahap ini untuk mengetahui korelasi antar variabel.

```{r}
cor(x)
```

```{r}
require(psych)
```

```{r}
pairs.panels(x, method = "pearson")
```

## Fuzzy Membership Matrix
Fuzzy C-Means (FCM) ini didasarkan pada Teori Logika Fuzzy (Lotfi Zadeh-1965)
Keanggotaan data tidak harus bernilai 0 dan 1, tetapi dengan nilai derajat keanggotaannya berada di jangkauan  antara 0 sampai 1.
 
0 = sama sekali bukan anggota;
1 = anggota secara penuh.

“Semakin tinggi nilai keanggotaan, semakin tinggi pula derajatnya”.


### Pembagian Cluster/kelompok = 3
```{r}
res.fcm <- fcm(x, centers=3)
```
Menampilkan Cluster/kelompok 
```{r}
as.data.frame(res.fcm$u)[1:50,]
```

### Matriks prototypes cluster awal dan akhir

```{r}
res.fcm$v0
```

```{r}
res.fcm$v
```

```{r}
summary(res.fcm)
```

## FCM dengan Multiple Start
Fungsi fcm dapat dimulai beberapa kali Untuk menemukan solusi optimal.

```{r}
res.fcm <- fcm(x, centers=3, nstart=5)

res.fcm$func.val
```

```{r}
res.fcm$iter
```

```{r}
res.fcm$best.start
```

```{r}
summary(res.fcm)
```

## Visualization
Plotcluster() dapat digunakan untuk memplot hasil pengelompokan. Ada beberapa Plot yaitu sebagai berikut:

### Pairwise Scatter Plots

```{r}
plotcluster(res.fcm, cp=1, trans=TRUE)
```

### Cluster Plot with fviz_cluster

```{r}
res.fcm2 <- ppclust2(res.fcm, "kmeans")
fviz_cluster(res.fcm2, data = x, 
  ellipse.type = "convex",
  palette = "jco",
  repel = TRUE)
```

### Cluster Plot with clusplot

```{r}
res.fcm3 <- ppclust2(res.fcm, "fanny")

cluster::clusplot(scale(x), res.fcm3$cluster,  
  main = "Cluster plot of anemia data set",
  color=TRUE, labels = 2, lines = 2, cex=1)
```

## Validation of Results
Tahap ini merupakan proses evaluasi terhadap hasil clustering.
Disini terdapat Partition Entropy (PE), Partition Coefficient (PC) dan Modified Partition Coefficient (MPC) dan Fuzzy Silhouette Index.

```{r}
res.fcm4 <- ppclust2(res.fcm, "fclust")
idxsf <- SIL.F(res.fcm4$Xca, res.fcm4$U, alpha=1)
idxpe <- PE(res.fcm4$U)
idxpc <- PC(res.fcm4$U)
idxmpc <- MPC(res.fcm4$U)

cat("Partition Entropy: ", idxpe)
```
```{r}
cat("Partition Coefficient: ", idxpc)
```
```{r}
cat("Modified Partition Coefficient: ", idxmpc)
```
```{r}
cat("Fuzzy Silhouette Index: ", idxsf)
```


# Referensi

1. https://rpubs.com/rahulSaha/Fuzzy-CMeansClustering
2. https://rpubs.com/writetosamadalvi/Fuzzy
3. https://github.com/annisashrmn22/Algoritma-Fuzzy-C-Means
4. https://drive.google.com/drive/folders/13VrpoyFvsWTQ_6rc5Ivy1A3xm8Y4TIP9
